【裁判字號】    98,上易,858
【裁判日期】    990504
【裁判案由】    遷讓房屋等
【裁判全文】
臺灣高等法院民事判決                 98年度上易字第858號
上  訴  人  丁○○
訴訟代理人  劉邦川律師
複代 理 人  陸正義律師
            鄭玉鈴律師
被上 訴 人  丙○○
            乙○○
共      同
訴訟代理人  蘇千祿律師
上列當事人間遷讓房屋等事件，上訴人對於中華民國98年7月31
日臺灣臺北地方法院98年度訴字第878號第一審判決提起上訴，
本院於民國99年4月20日言詞辯論終結，判決如下：
    主      文
上訴駁回。
第二審訴訟費用由上訴人負擔。
    事實及理由
一、被上訴人主張：渠等與訴外人甲○○、洪進明分別共有坐落
    臺北市○○區○○段2小段400建號即門牌號碼臺北市○○街
    152巷 8號房屋（下稱系爭房屋），應有部分各1/4，共有人
    間並無分管契約，然甲○○卻未經全體共有人同意，於民國
    98年2月16日擅將系爭房屋1樓出租予上訴人，其租賃契約應
    無效，上訴人無權占有使用該屋1樓，爰依民法第767條、第
    821 條規定，請求上訴人將系爭房屋騰空遷讓返予被上訴人
    及全體共有人等語。原審為被上訴人勝訴之判決，並酌定上
    訴人履行期間為 5個月，復依兩造之聲請，為附條件之准、
    免假執行之宣告。上訴人聲明不服，提起上訴。被上訴人於
    本院答辯聲明：上訴駁回。
二、上訴人則以：被上訴人與甲○○、洪進明間就系爭房屋有分
    管契約，該屋1樓由甲○○、洪進明分管使用，2樓則由被上
    訴人分管使用，被上訴人與共有人間前所進行之原審另案94
    年度重訴字第1470號分割共有物訴訟，判決結果為變價分割
    ，非原物分割，無終止分管契約之效力。縱認上開判決有終
    止分管契約之效力，判決確定後系爭房屋 1樓仍由甲○○及
    洪進明分管使用， 2樓部分則由被上訴人分管並出租予他人
    ，渠等間仍有默示分管契約存在，甲○○經洪進明同意並授
    權將該屋 1樓出租予上訴人，上訴人本於租賃契約自屬有權
    占有等語置辯。上訴聲明：(一)原判決廢棄；(二)被上訴人於第
    一審之訴及假執行之聲請駁回。
三、查被上訴人主張渠等與甲○○、洪進明分別共有系爭房屋，
    應有部分為各 1/4，被上訴人曾提起分割共有物訴訟，經原
    審另案於95年 6月29日以94年度重訴字第1470號判決變賣分
    割確定，嗣甲○○於98年 2月16日與上訴人簽訂租賃契約，
    將系爭房屋 1樓出租予上訴人等事實，業據其提出臺北市稅
    捐稽徵處房屋稅98年課稅明細表、建物所有權狀、原審94年
    度重訴字第1470號判決及確定證明書為證，並經本院調閱原
    審94年度重訴字第1470號案卷、甲○○與上訴人租賃契約之
    公證案卷核對屬實，復為上訴人所不爭執，應堪信為真。
四、被上訴人主張前開分割共有物訴訟判決確定後，甲○○未經
    全體共有人同意，將系爭房屋 1樓出租予上訴人，上訴人無
    權占用該屋 1樓等情，惟為上訴人所否認，並以前開情詞置
    辯。是本件之爭點厥為：被上訴人與其他共有人間就系爭房
    屋有無分管契約？上訴人得否對被上訴人主張其係有權占用
    該屋1樓？被上訴人得否請求上訴人將該屋1樓騰空遷讓返還
    予被上訴人及其全體共有人？茲分述如下：
  (一)按分別共有之各共有人，按其應有部分對於共有物之全部有
    使用收益之權，所謂應有部分，係指分別共有人得行使權利
    之比例，而非指共有物之特定部分，因此分別共有之各共有
    人，得按其應有部分之比例，對於共有物之全部行使權利；
    至於共有物未分割前，各共有人實際上劃定範圍使用共有物
    者，乃屬一種分管性質，與共有物之分割不同（最高法院57
    年台上字第2387號判例意旨參照）。又分割共有物之訴，其
    目的在消滅共有關係，其判決為形成判決，有終止共有關係
    之效力（最高法院51年台上字第2641號判例意旨亦可資參照
    ），因此共有人請求分割共有物，應解為有終止分管契約之
    意思，而一經判決確定，其分管契約即為終止。是本件被上
    訴人主張渠等與共有人間就系爭房屋之分管契約，已因其提
    起分割共有物訴訟，經判決確定而終止等語，應屬可採。上
    訴人雖辯稱被上訴人與共有人間之分割共有物判決結果為變
    價分割，非原物分割，並無終止分管契約之效力云云。惟查
    ，分割共有物之訴為形成之訴，並不因其為何種分割方法而
    異其性質，又分管契約係以共有關係存在為前提，而分割共
    有物之目的，在於消滅共有關係，兩者不能併存，本件被上
    訴人既已提起分割共有物之訴，其有終止分管契約之意思，
    甚為明確，該分割共有物之訴，既已判決確定，分管契約應
    已終止，始符共有人以分割共有物之訴消滅共有關係之目的
    ，是上訴人上開所辯云云，並不足採。
  (二)次按當事人主張有利於己之事實者，就其事實有舉證之責任
    ，為民事訴訟法第 277條本文所明定。上訴人辯稱被上訴人
    與甲○○、洪進明於分割共有物判決後，有默示新成立分管
    契約云云。為被上訴人所否認，按諸上開舉證責任之規定，
    自應由上訴人就渠等有新成立分管契約之事實負舉證之責。
    上訴人雖以分割共有物判決後甲○○及洪進明仍占有系爭房
    屋1樓，而2樓仍為被上訴人所占有並出租予他人等情，主張
    渠等間有新成立分管契約之意思云云。惟被上訴人與甲○○
    、洪進明原即分別占有系爭房屋1、2樓，為兩造不爭執，渠
    等於分割共有物訴訟判決後變賣前繼續分別占有，並使原承
    租人及借用人繼續使用，僅為原占有狀態之繼續，並不足以
    之證明渠等間有默示新成立分管契約之事實。況被上訴人與
    甲○○於上開分割共有物判決後，曾於96年 1月13日共同委
    託信義房屋仲介有股限公司(下稱信義房屋)出售系爭房屋，
    被上訴人丙○○與甲○○復於96年1月31日及同年4月22日共
    同委託信義房屋、大器不動產仲介股份有限公司出售系爭房
    屋，甲○○另於97年8月5日單獨委託敦煌代書事務所，其後
    再委託信義房屋出售系爭房屋，又甲○○在與上訴人前租賃
    契約於97年11月30日屆滿前，曾數度向上訴人表明屆期後不
    再續約，甚至告知有人欲購其屋等情，有買賣委託書、委託
    銷售契約書、內容更改附表、台北老松郵局97年10月 3日第
    662號、同月17日第684號存證信函等在卷可稽，並經證人甲
    ○○到庭證述在卷，甲○○並證稱因租約到期後，上訴人不
    願搬走，其弟洪進明又需支出安養費及醫藥費，始將系爭房
    屋 1樓另訂租約出租予上訴人等語，另被上訴人主張為配合
    出售系爭房屋，系爭房屋 2樓之原使用人邱琪雯已於97年11
    月間遷離，系爭房屋 2樓之水費自98年4月起為0元，電力供
    應亦於98年 3月12日終止，有水費用戶基本資料查詢及台灣
    電力股份有限公司台北市區營業處99年 4月16日函在卷可查
    ，均足證被上訴人與甲○○及洪進明於分割共有物判決後，
    即已準備出售系爭房屋，並無成立新分管契約之事實，上訴
    人上開所辯云云，並不足採。
  (三)又按所有人對於無權占有或侵奪其所有物者，得請求返還之
    ；各共有人對於第三人，得就共有物之全部為本於所有權之
    請求，但回復共有物之請求，僅得為共有人全體之利益為之
    ，民法第767條前段及第821條分別定有明文。復按共有物，
    除契約另有訂定外，由共有人共同管理之，修正前民法第82
    0條第 1項亦有明文，本件甲○○與上訴人係於該條文98年7
    月23日修正施行前之同年 2月16日簽訂租賃契約，自應適用
    修正前之規定。而共有物之出租，係屬共有物之管理行為，
    應適用修正前民法第820條第1項之規定，除契約另有訂定外
    ，由共有人全體共同為之，共有人一人或數人未經全體共有
    人同意，擅將共有物出租與他人，對其他共有人應不生效力
    (最高法院79年度第 2次民事庭會議決議(三)亦可資參照)。本
    件被上訴人主張甲○○並未經渠等同意，將系爭房屋 1樓出
    租予上訴人之事實，為上訴人所不爭執，按諸上開說明，上
    訴人與甲○○之租賃契約對被上訴人自不生效力，不能本於
    該租賃契約對被上訴人主張有權占有。因此，被上訴人依上
    揭規定請求上訴人將系爭房屋騰空遷讓返還予被上訴人及全
    體共有人，即屬有據。
五、綜上所述，被上訴人主張上訴人無權占用系爭房屋 1樓，為
    可採，上訴人所辯甲○○基於與被上訴人間之分管契約，將
    系爭房屋 1樓出租予其使用，其係屬有權占用，並無可取。
    從而，被上訴人依民法第767條及第821條規定，請求上訴人
    將系爭房屋 1樓騰空遷讓返還予被上訴人及其全體共有人，
    為有理由，應予准許。原審為被上訴人勝訴之判決，並酌定
    上訴人之履行期間為 5個月，復依兩造之聲請為假執行及免
    假執行之宣告，並無不合。上訴意旨指摘原判決不當，求予
    廢棄改判，自無理由，應予駁回。
六、本件事證已明，兩造其餘攻擊防禦方法及未經斟酌之證物，
    核與本件判決結果無影響，爰不予一一論述，附此敘明。
七、據上論結，本件上訴為無理由。依民事訴訟法第449條第 1
    項、第78條，判決如主文。
中    華    民    國    99    年     5    月    4    日
                    民事第11庭
                        審判長法  官  鄭雅萍
                              法  官  詹文馨
                              法  官  劉坤典
正本係照原本作成。
不得上訴。
中    華    民    國    99    年    5     月    4     日
                              書記官  劉育妃

司法院資訊處製作；財團法人民間司法改革基金會備份。
